臺灣新北地方法院民事判決
110年度訴字第800號
原      告  詹添棠  
訴訟代理人  侯俊安律師                    
被      告  張正鶴    住新北市○○區○○路0段000號          
        游春美    住臺北市萬華區西園路0段000巷00弄00

            張惟鈞（原名：游慧君）

兼  上三人
訴訟代理人  游美慧  
被      告  游國龍  

上列當事人間請求確認所有權存在事件，經本院於民國111年4月
13日言詞辯論終結，判決如下：
    主  文
一、確認門牌號碼新北市○○區○○路○段○○○巷○○○號建物於民國一
    一○年七月五日前，所有權為原告所有。
二、訴訟費用由被告負擔。
    事實及理由
壹、程序方面：
一、按確認法律關係之訴，非原告有即受確認判決之法律上利益
    者，不得提起之，民事訴訟法第247條第1項前段定有明文。
    又上開規定所謂即受確認判決之法律上利益，係指因法律關
    係之存否不明確，致原告在私法上之地位有受侵害之危險，
    而此項危險得以對於被告之確認判決除去之者而言，故確認
    法律關係成立或不成立之訴，苟具備前開要件，即堪認有受
    確認判決之法律上利益。本件原告起訴主張門牌號碼新北市
    ○○區○○路0段000巷00號建物（下稱系爭建物）為其出資興建
    ，其為系爭建物所有權人，惟新北市政府民國109年9月24日
    新北府地劃字第1091849140號函建築物查估救濟金清冊將訴
    外人游茂林（已於107年間死亡）列為建物共同權利人，且
    游茂林之（部分）繼承人即被告張正鶴、被告游春美、被告
    張惟鈞、被告游美慧否認原告為系爭建物所有權人，是以原
    告是否為系爭建物之所有權人確屬不明確，足致原告在私法
    上之地位有受侵害之危險，而此危險並得以原告是否為系爭
    建物之所有權人之確認判決予以除去，故原告主張有即受確
    認判決之法律上利益，於法並無不合，先予敘明。
二、次按訴狀送達後，原告不得將原訴變更或追加他訴。但請求
    之基礎事實同一者；不甚礙被告之防禦及訴訟之終結者，不
    在此限，民事訴訟法第255條第1項第2款、第7款定有明文。
    經查，本件原告起訴時聲明原係：確認門牌系爭建物為原告
    所有。嗣原告於111年1月14日具狀變更聲明為：確認系爭建
    物於110年7月5日前，所有權為原告所有（見本院卷第320頁
    ）。經核原告所為上開聲明之變更，係本於同一基礎事實，
    且就原請求之訴訟及證據資料，於審理繼續進行在相當程度
    範圍內具有一體性，亦不慎妨礙被告之防禦及訴訟之終結，
    均符合上揭規定，應予准許。
三、再按言詞辯論期日，當事人之一造不到場者，得依到場當事
    人之聲請，由其一造辯論而為判決；不到場之當事人經再次
    通知而仍不到場者，並得依職權由一造辯論而為判決，民事
    訴訟法第385條第1項規定甚明。查本件被告游國龍（與被告
    張正鶴、被告游春美、被告張惟鈞、被告游美慧合稱被告，
    單指其一，逕稱姓名）經合法通知，無正當理由未於言詞辯
    論期日到場，爰依原告之聲請，准予一造辯論而為判決。
貳、實體方面：
一、原告主張：原告自87年3月1日起，向訴外人陳秀成承租新北
    市○○區○○段○○段000地號土地（下稱系爭土地）約150坪，陳
    秀成則是向系爭土地所有人游茂林承租系爭土地約685坪，
    而將其中150坪轉租予原告。至98年8月間因陳秀成租約到期
    遷移他處，改由原告直接與游茂林訂立租賃契約，承租系爭
    土地約345坪。原告自87年3月承租系爭土地之後，出資發包
    興建門牌「新北市○○區○○路0段000巷00號」之建物（下稱系
    爭建物），原告為系爭建物所有權人。而游茂林於107年底
    死亡，被告則為游茂林之繼承人。後原告因新北市政府辦理
    「新、泰塭仔圳市地重劃區」，於110年7月5日間將系爭建
    物自動拆遷並點交予新北市政府地政局，其間原告收到新北
    市政府109年9月24日新北府地劃字第1091849140號函建築物
    查估救濟金清冊，其中將游茂林列為系爭建物共同權利人，
    經原告向新北市政府提起異議未果。爰依民事訴訟法第247
    條規定提起本件確認之訴等語。並聲明：確認系爭建物於11
    0年7月5日前，所有權為原告所有。
二、張正鶴、游春美、張惟鈞、游美慧則以：系爭土地上於82年
    8月19日起即有系爭建物存在，非如原告所述於87年3月間始
    興建，且依原告所提出之工程合約書及估價單，無法證明原
    告為系爭建物起造人，況該估價單於87年4月11日開立，其
    上已有門牌地址，故僅能確認系爭土地上於87年4月11日前
    已有建物存在，自無法證明原告為系爭建物所有權人。另外
    ，新北市政府地政局為辦理「新、泰塭仔圳市地重劃區」開
    發案內之建築改良物查估作業，有於104年3月5日發函新北
    地劃字第1040367951號給游茂林等語，資為抗辯，並聲明：
    原告之訴駁回。
三、游國龍未於言詞辯論期日到場，亦未提出書狀作何聲明或陳
    述。
四、兩造不爭執事項：
　㈠游茂林之繼承人為被告，均無拋棄繼承。
  ㈡原告自87年3月1日起，向訴外人陳秀成承租系爭土地約150坪
    。當時陳秀成是向系爭土地所有人游茂林承租系爭土地約68
    5坪，而將其中150坪轉租予原告。至98年8月間陳秀成因租
    約到期遷移他處，於系爭土地回復原狀後歸還游茂林後，由
    原告直接與游茂林訂立租賃契約，承租系爭土地約345坪。
  ㈢原告自87年3月承租系爭土地之後，開始發包由振太開發有限
    公司整地、清理溼地淤泥、回填，並發包由訴外人潘義輝（
    原名：王義輝）承攬鐵架及基礎工程，並由安力工業有限公
    司承攬天車安裝工程，搭蓋之鋼骨造鐵皮建物，為原告出資
    發包興建。
  ㈣系爭建物為原告經營「信棠企業有限公司」之辦公室及工廠
    。
  ㈤新北市政府辦理『新、泰塭仔圳市地重劃區』，依據新北市興
    辦公共工程用地地上物拆遷補償救濟自治條例第12條第1項
    規定：『拆除其他建築物，不發給補償費。但得依下列規定
    發給救濟金：一、中華民國八十一年一月十日前建造完成者
    ：合法建築物補償費之百分之七十。二、自中華民國八十一
    年一月十一日至八十八年六月十一日止建造完成者：合法建
    築物補償費之百分之三十。』，新北市政府地政局於104年4
    月30日新北地劃字第1040780052號函通知原告：於104年5月
    15日辦理『新、泰塭仔圳市地重劃區』開發案內之建築物年份
    認定作業，其中隨文檢送附件『建築改良物年份認定順序表』
    之系爭建物權利人為原告。
  ㈥新北市政府地政局於104年3月4日新北地劃字第1040367951號
    函通知游茂林會同辦理「新、泰塭仔圳市地重劃區」開發案
    內之建築改良作業查估。
　㈦游茂林於107年底因車禍不幸往生，原告收到新北市政府109
    年9月24日新北府地劃字第1091849140號函建築物查估救濟
    金清冊竟將地主游茂林列為建物共同權利人，原告已向新北
    市政府異議。
  ㈧系爭建物房屋稅籍資料之納稅義務人登記為游茂林。
  ㈨系爭建物歷年之房屋稅金均由原告繳納。
  ㈩系爭建物於110年7月5日已拆除而不存在。
五、本件爭點：原告主張系爭建物為原告出資發包興建，所有權
    為原告所有。游茂林僅為基地之土地所有權人。新北市政府
    誤將游茂林列為系爭建物共有人，原告法律上地位有不安定
    狀態存在，該不安狀態能以確認判決中除去，故請求確認系
    爭建物於110年7月5日前，所有權為原告所有，是否有理由
    ？
六、得心證之理由：
　㈠按當事人主張有利於己之事實者，就其事實有舉證之責任，
    民事訴訟法第277條前段定有明文。民事訴訟法如係原告主
    張權利者，應先由原告負舉證之責，若原告不能舉證，以證
    實自己主張之事實為真實，則被告就其抗辯事實即令不能舉
    證，或其舉證尚有疵累，亦應駁回原告之訴（最高法院17年
    上字第917號判決意旨參照）。又未辦理建物所有權第一次
    登記之房屋，房屋所有權為出資興建之原始建造人始能取得
    所有權，現占有人必直接或輾轉自原始建造人處受讓該房屋
    ，始得認其有事實上處分權。再者，建造執照僅係行政機關
    管理建築之方法，並非取得所有權之法定證據，未辦理建物
    第一次所有權以前，房屋所有權屬於出資興建之原始建築人
    ，與起造人及納稅人名義誰屬無涉（最高法院85年度台上第
    247號、97年度台上字第2158號、98年度台上字第1188號判
    決意旨參照）。準此，本件原告主張系爭建物為其出資興建
    ，原告為系爭建物之所有權人一節，既為被告所否認，依前
    開規定及說明，自應由原告就此負舉證責任。
　㈡本件原告主張系爭建物為其出資興建，於87年間在系爭土地
    上出資發包進行整地、鐵架及基礎工程、天車安裝等工程，
    進而搭蓋鋼骨造鐵皮之系爭建物，並作為其經營「信棠企業
    有限公司」之辦公室及工廠使用，且系爭建物並未辦理建物
    保存登記等情，業據其提出鐵架工程承包合約書、估價單、
    收據、系爭建物現場照片及信棠企業有限公司名片等件（見
    本院卷第27頁至第40頁、第291頁至第297頁）在卷可稽。復
    經證人即系爭建物鐵架及基礎工程施作人潘義輝到庭證稱：
    我記得我在87年間在二省道靠近泰山的地方做過鐵皮廠房，
    我記得是林代書介紹我施作，工程內容是超過100坪的鐵皮
    廠房，鐵架工程承包合約書上面的「簽約人甲方：王義輝、
    身分證字號：Z000000000」是我的筆跡，是我本人親自簽署
    。我施作之鐵架及基礎工程，就是原告所提照片中鋼骨造鐵
    皮建物，因為天車的骨架是我做的，機器是雇主叫別人來放
    的，鐵皮建物都是我搭設的。地上鋪設的混泥土是我做的，
    鐵架工程承包合約書中所載第1、2、3項工程內容我有做。
    工程款款項支付方式是支票還是現金，我已經忘記了，但我
    一定有拿，不然我一定會跟原告追討等語（見本院卷第395
    頁至第398頁），經核上揭證人之證詞尚屬明確，並無矛盾
    或不合常理之處，且其證述內容核與前揭鐵架工程承包合約
    書之內容相符，其證言應屬客觀可信。是依上揭證據及證人
    所述，足徵系爭建物應係由原告於87年間出資興建，並作為
    其經營「信棠企業有限公司」之辦公室及工廠使用，原告為
    系爭建物之原始建造人一節甚明。
　㈢被告抗辯系爭土地上於82年8月19日已存在建物等語，並提出
    系爭土地於82年、86年、88年、98年之空照圖4張（見本院
    卷第405頁）為憑。惟查，上開82年空照圖至多僅能證明系
    爭土地於82年間曾有建物存在，尚難僅憑82年間所攝空照圖
    推認照片上建物即為系爭建物。況證人潘義輝亦證稱：我去
    施作的時候，現場的地是平的，我做的現場沒有建物，我施
    作工程地要是平的，我才有鋪設混泥土搭蓋工廠等語（見本
    院卷第397頁），足見上開鐵架及基礎工程施作時（87年間
    ），系爭土地施工範圍並無其他建物。核與原告陳稱系爭建
    物並無出現82年空照圖上，系爭建物係於88年、98年空照圖
    才有出現，且系爭建物坐落系爭土地之相對位置亦與82年空
    照圖上建物之位置不同等語，並當庭以原子筆在88年、98年
    空照圖上圈出系爭建物坐落系爭土地之相對位置（見本院卷
    第394頁）大致相符。又被告未曾證明其等或游茂林與系爭
    建物之實際興建事宜有何關聯，是被告此部分辯稱，洵無足
    採。
　㈣復按房屋納稅義務人，並非必為房屋所有權人。查系爭建物
    房屋稅籍資料之納稅義務人雖登記為游茂林（參不爭執事項
    ㈧），惟系爭建物之歷年房屋稅向來皆由原告開支票給游茂
    林繳納，而游茂林過世後則由原告開立支票予張正鶴、張惟
    鈞繳納等情，有系爭建物99年度至109年度房屋稅單及支票
    簽收資料等件（見本院卷第333頁至第343頁）附卷可考，且
    被告對於系爭建物之房屋稅乃由原告全額繳納等情，亦不爭
    執（參不爭執事項㈨，見本院卷第374頁），足認游茂林僅為
    系爭建物形式上登記之納稅義務人，實際上繳納房屋稅之人
    則為原告。衡情系爭建物若非由原告出資興建，實無由原告
    持續繳納歷年房屋稅之理。是原告主張系爭建物為其出資興
    建一節，尚屬可信。
　㈤被告雖復抗辯新北市政府地政局曾於104年3月4日以新北地劃
    字第1040367951號函，認定游茂林為系爭建物之所有權人等
    語，並提出上開函文（見本院卷第377頁至第378頁）為證。
    惟系爭建物既屬未經辦理保存登記之建物，所有權之歸屬仍
    應依何人出資興建判斷之，業如前述，自難單憑上開函文即
    可認定。再者，觀之上開函文僅係通知游茂林會同辦理「新
    、泰塭仔圳市地重劃區」開發案內之建築改良作業查估，並
    未提及系爭建物相關權利義務事項，難認與系爭建物所有權
    認定有何關連。是被告此部分抗辯，自難採憑。
　㈥綜上，原告就系爭建物確有發包興建、實際使用及繳納房屋
    稅等事實，是原告主張系爭建物為其出資興建，系爭建物於
    110年7月5日遭拆除前所有權為原告所有，即屬有據。  
七、綜上所述，原告依民事訴訟法第247條規定，請求確認系爭
    建物於110年7月5日前，所有權為原告所有，為有理由，應
    予准許。
八、本件事證已臻明確，兩造其餘主張與攻擊防禦方法及所提證
    據，經審酌後認與本件判決之結果不生影響，爰不另一一論
    述，併此敘明。
九、訴訟費用負擔之依據：民事訴訟法第78條。
中　　華　　民　　國　　111 　年　　5 　　月　　25　　日
                  民事第七庭    法　官　莊哲誠
以上正本係照原本作成。
如對本判決上訴，須於判決送達後20日內向本院提出上訴狀。如
委任律師提起上訴者，應一併繳納上訴審裁判費。
中　　華　　民　　國　　111 　年　　5 　　月　　25　　日
                                書記官　尤秋菊